臺灣基隆地方法院民事判決　　　　　　　 94年度訴字第327號
原　　　告　己○○
　　　　　　庚○○○
　　　　　　壬○○
　　　　　　卯○○
　　　　　　辰○○
　　　　　　子○○
　　　　　　　　　　　　號
　　　　　　癸○○
　　　　　　寅○○
　　　　　　丑○○
　　　　　　辛○○
上十人共同
訴訟代理人　林福地律師
被　　　告　戊○○
　　　　　　乙○○
　　　　　　丙○○
　　　　　　甲○○
　　　　　　丁○○
上五人共同
訴訟代理人　黃丁風律師
　　　　　　黃敬唐律師
　　　　　　黃雅羚律師
上當事人間九十四年度訴字第三二七號確定界址事件，於民國九
十六年二月八日辯論終結，本院判決如下：
    主　    文
原告之訴駁回。
訴訟費用由原告己○○負擔八分之三、卯○○、辰○○、壬○○
各負擔八分之一、庚○○○、子○○、癸○○、寅○○、丑○○
、辛○○連帶負擔八分之二。
    理由
甲、程序部分：
    按訴狀送達後，原告不得將原訴變更或追加他訴，但請求之
    基礎事實同一者、訴訟標的對於數人必須合一確定時，追加
    其原非當事人之人為當事人者，不在此限，觀諸民事訴訟法
    第二百五十五條第一項第二款、第五款規定甚明。經查：本
    件原告於起訴之際，僅以己○○、庚○○○、壬○○、卯○○、辰○○為原告，並列戊○○一人為被告，嗣於訴訟進行
    中，追加以坐落台北縣瑞芳鎮○○段四六０地號土地（重測
    前為台北縣瑞芳鎮○○○段大坑埔小段八三之六地號，下稱
    原告土地）之其他共有人子○○、癸○○、寅○○、丑○○
    、辛○○全體為原告，並追加坐落台北縣瑞芳鎮○○段四六
    九地號土地（重測前為台北縣瑞芳鎮○○○段大坑埔小段八
    三之十三地號，下稱被告土地）之其他共有人乙○○、丙○○、甲○○、丁○○全體為被告，有原告提出之原告土地、
    被告土地登記第二類謄本、戶籍謄本、繼承系統表等件足參
    ，揆諸前開規定，其追加原告、被告自屬合法；又原告訴之
    聲明原為：確認兩造間之土地經界為附圖一Ｄ、Ｃ、Ｂ、Ｅ
    、Ｆ、Ｇ、Ｈ點之連接線，嗣經實測後，訴之聲明變更為：
    確認兩造間之土地經界為附圖二Ａ、Ｉ點之連接線，核其請
    求之基礎事實同一，是依前揭規定，其所為訴之變更，亦應
    准許。
乙、實體部分：
一、原告起訴主張：
(一)原告係相鄰之土地，因兩造對附圖一即台北縣瑞芳地政事務
    所於民國九十四年八月八日所核發之地籍圖謄本之經界有所
    爭執，故台北縣瑞芳地政事務所尚未畫出原告土地與被告土
    地之經界線。
(二)經原告依據附圖一台北縣瑞芳地政事務所九十四年八月八日
    所核發之地籍圖謄本，與目前建物之實際相關位置進行測量
    ，附圖一之綠色實線，左邊為被告土地上之現有建物即台北
    縣瑞芳鎮○○路五十四號房屋，右邊綠色實線為原告土地上
    之現有建物即台北縣瑞芳鎮○○路四十八號、五十號房屋，
    上方綠色實線為台北縣瑞芳鎮○○路四十八號、五十號房屋
    後方之現有建物；又被告戊○○所有台北縣瑞芳鎮○○路五
    十四號房屋於七十九年申請整建，整建前舊有建物為二樓建
    物，與隔壁之台北縣瑞芳鎮○○路五十二號舊有建物 (當時
    由原告曾宜妹等人之被繼承人李金龍居住使用)緊鄰兩戶使
    用共同壁，除拆除整建之前段部分外，該舊有建物尚有後段
    ，整建後建物前段改建為三樓建物，後段建物未改建仍然保
    留，且留有舊建物左側牆壁之殘垣，附圖一Ａ點為被告戊○○所有舊有建物拆除一部分後所遺留之舊有建物左側牆壁殘
    垣之末端，原告現有之台北縣瑞芳鎮○○路四十八號、五十
    號房屋之四樓建物係於七十年間建築，並於七十一年建築完
    成申請使用執照，觀諸該建物使用執照所附之平面圖，該建
    物之右後方屋角與被告戊○○所有台北縣瑞芳鎮○○路五十
    四號舊有建物之左側牆壁相接，附圖一Ｃ點即為台北縣瑞芳
    鎮○○路四十八號、五十號房屋之右後方屋角，Ｃ點與台北
    縣瑞芳鎮○○路五十四號現有建物相接，Ｄ點係經原告實地
    勘測後，發現為被告戊○○舊有建物之地基所在位置，Ａ、
    Ｂ、Ｃ、Ｄ點為一直線，且該直線即被告戊○○之舊有建物
    之地基所在位置，復觀諸台北縣瑞芳鎮○○路五十四號之縣
    ( 市)拆除合法建築物剩餘部分就地整地完工證明書及所附
    平面圖，原告土地與被告土地之經界，係以被告戊○○台北
    縣瑞芳鎮○○路五十四號舊有建物之左側牆壁為地界線，故
    原告主張以該舊有建物之牆壁為地界線即附圖一Ｂ、Ｃ、Ｄ
    點連線。
    Ａ、Ｂ、Ｅ、Ｆ所在空間為舊有建物之樓梯間，Ａ、Ｂ虛線
    為位在舊有建物內側之牆面 (即建物與樓梯間之牆壁)，經
    測量
    Ｂ、Ｅ兩點間之長度為九十六公分，Ｂ、Ｃ兩點間之距離為
    一百四十公分，Ｂ、Ｅ連結線垂直於Ａ、Ｄ連線，Ｅ、Ｆ連
    結線垂直於Ａ、Ｄ連線平行，Ｊ點為台北縣瑞芳地政事務所
    重測時所定之地界，有地政人員所設之噴漆可稽，Ｊ、Ｇ點
    連結虛線為被告戊○○所設現有圍牆 (即Ｊ、Ｋ點連結線)
    之延伸直線，Ｊ、Ｇ兩點間距離為五十公分，Ｈ、Ｇ之連結
    直線延伸與Ｅ、Ｆ連結線相接，為此請求判決確認兩造間之
    土地經界為附圖一Ｄ、Ｃ、Ｂ、Ｅ、Ｆ、Ｇ、Ｈ之連接線。
(三)嗣鈞院於九十五年十月十八日勘驗時，命土地測量局測量人
    員按重測前、重測後繪製兩造間土地之經界線及由原告所指
    定附圖二即內政部土地測量局鑑定圖上所標示之Ａ、Ｃ點為
    被告戊○○台北縣瑞芳鎮○○路五十四號舊有建物之左側牆
    壁位置，經鈞院指示土地測量局測量人員依原告所指界之位
    置繪製經界線，土地測量局測量人員依重測前地籍圖繪製兩
    造間之土地經界即附圖二Ｄ、Ｅ、Ｆ、Ｇ、Ｈ、Ｉ之連接線
    ，然重測前地籍圖之經界線均與相關界線連成一線，惟附圖
    二之經界線卻與相關界線形成多個犄角，顯不合理，且土地
    測量局人員未就重測後之兩造土地繪製經界線，亦有疏漏，
    是土地測量局鑑定圖所為重測前兩造間土地之經界線顯與事
    實有所未合，至土地測量局測量人員暫以原告所指附圖二即
    內政部土地測量局鑑定圖上所標示之Ａ、Ｃ點為被告戊○○
    台北縣瑞芳鎮○○路五十四號舊有建物之左側牆壁位置，而
    繪製兩造間土地之經界線為附圖二Ａ、Ｃ之虛線連接線，然
    原告於鈞院勘驗完畢後繼續開挖Ｃ點，發現被告戊○○台北
    縣瑞芳鎮○○路五十四號舊有建物之左側牆壁位置係位在Ａ
    、Ｉ之連接線，而非當時所指之Ａ、Ｃ連接線，為此變更訴
    之聲明，請求判決確認兩造間之土地經界為附圖二Ａ、Ｉ之
    連接線。
二、被告乙○○、丙○○、甲○○、丁○○、戊○○則求為判決
    ：原告之訴駁回。其答辯意旨略以：依原告之民事準備 (一
    ) 狀第貳、一點，略以：兩造地界應以瑞芳鎮○○路五十
    四號舊有建物之左側牆壁中線為界；依「縣 (市) 拆除合
    法建築物剩餘部分系爭就地整建完工證明書」及所附平面圖
    (此圖由被告戊○○所繪製)．．．該二筆土地之地界係以被
    告戊○○門牌號碼為瑞芳鎮○○路五十四號舊有建物 (七十
    九年整建前)之左側牆壁為地界線．．．原告訴之聲明附圖
    一Ｄ、Ｃ、Ｂ、Ｅ、Ｆ之連接線即係以被告戊○○所有門牌
    號碼為瑞芳鎮○○路五十四號舊有建物之左側牆壁界線所繪
    製等云云。然：
(一)比較原告前、後之主張，可得發現二者竟略有不同，亦即「
    前者」係以被告戊○○所有台北縣瑞芳鎮○○路五十四號舊
    有建物之左側牆壁「中線」為界；但「後者」卻主張以附圖
    一所示Ｄ、Ｃ、Ｂ、Ｅ、Ｆ之連接線係以台北縣瑞芳鎮○○
    路五十四號舊有建物之左側牆壁為界線，顯見前、後二者所
    主張之經界線並非完全一致，則原告之主張應以何者為準？
    殊不知所云。
(二)原告固一再表示：本件相鄰土地之地界線應以台北縣瑞芳鎮
    ○○路五十四號舊有建物左側牆壁為經界線，並引用「縣 (
    市)拆除合法建築物剩餘部分系爭就地整建完工證明書」及
    所附平面圖為據云云，惟被告否認兩造間土地係以台北縣瑞
    芳鎮○○路五十四號舊有建物之左側牆壁 (或左側牆壁中線
    ) 為經界線，亦否認上開完工證明書所附之平面圖係被告戊○○所繪製 (按戊○○本人識字不多，並無能力繪製系爭平
    面圖，此乃當時申請房屋就地整建時委請專業之建築師所繪
    製，並非戊○○本人所為，附此敘明)，若然，原告臨訟以
    主觀臆測之詞遽為推論，卻無法證明兩造間有以「台北縣瑞
    芳鎮○○路五十四號號舊有建物之左側牆壁 (或左側牆壁中
    線)為經界線」之合意，所為主張，即非有理甚明。
(三)固然上開完工證明書所附之「整建前壹樓平面圖」，圖上有
    標示「地界線」字樣，然此並不表示被告同意以台北縣瑞芳
    鎮○○路五十四號舊有建物左側牆壁為經界線，蓋因系爭建
    築圖標示「地界線」之用意，目的在於標明台北縣瑞芳鎮○○路五十四號舊有房屋確係建築在自己土地範圍之建築線內
    ，並無越界建築之情事，俾利將來得以向主管機關申請圖說
    審核之用如此而已，焉有以此建築圖作為相鄰土地間經界線
    之可能性？試想：若相鄰土地間之經界線苟係以自行繪製之
    建築圖說為依據的話，全國各地政事務所依地政法規所繪製
    存檔之「地籍圖」豈非形同虛設？寧有斯理！足認原告所為
    主張，確非有理甚明。
(四)原告前揭主張既不可採，則兩造間土地之經界線，自應以鈞
    院委託內政部土地測量局測量之「鑑定書」所示「Ｄ、Ｅ、
    Ｆ、Ｇ、Ｈ、Ｉ之連接線」為經界，亦即以兩造間土地於「
    重測前」之地籍圖所示經界線為據，始符公平允當，亦兼顧
    現有相鄰二棟大樓住戶之權益 (按重測前之經界線，實與目
    前二棟建物之現狀及坐落位置幾近相同，堪信為真實)。
(五)另原告主張被告有逾界建築之情形，此亦為被告否認，實則
    ，兩造間因原告土地是否有越界侵占一事已涉訟多年，此有
    原告己○○早於八十五年間以被告戊○○涉嫌竊佔其土地為
    由而向台灣台北地方法院檢察署提起刑事告訴，經承辦檢察
    官於八十五年五月二十三日會同台北縣瑞芳地政事務所人員
    赴現場鑑界測量之結果，已判定被告所有台北縣瑞芳鎮○○
    路五十四號房屋並無越界建築之情事而為不起訴處分，原告
    己○○不服聲請再議，復經台灣高等法院檢察署查明上情後
    亦認定被告並無越界竊佔土地之情事而駁回再議，全案終告
    確定。原告己○○自此亦未再表示不服或異議。豈知，嗣因
    兩造間土地於九十三年間實施地籍重測之故，原告竟又開始
    藉故舊事重提，又再次向台灣基隆地方法院檢察署具狀對被
    告戊○○提起刑事偽造文書之告訴，幸經承辦檢察官查明事
    實真相，亦認定被告並無偽造文書而為不起訴處分。據此足
    認，被告確無原告所稱逾越建築之情事甚明。
(六)至於原告請求調閱台北縣瑞芳鎮○○路五十二號、五十四號
    分別於七十年以前、七十二年至七十八年間及八十四年以後
    之細部空照圖，惟兩造間並無以「台北縣瑞芳鎮○○路五十
    四號舊有建物之左側牆壁 (或左側牆壁中線) 為經界線」之
    合意，則原告前揭主張，不僅依法無據，亦與重測前地籍圖
    所標示之經界線不相吻合 (參卷附之鑑定圖)，若然，原告
    申請調閱前揭空照圖，充其量僅能證明有此二棟舊建物存在
    之事實而已，自不足為有利於原告之事證，併予敘明。
三、按不動產經界之訴，即定不動產界線或設置界標之訴，而原
    告請求確定到一定界線之土地屬於自己所有者，為確認不動
    產所有權之訴，尚非不動產經界之訴。又民事訴訟法第四百
    二十七條第二項第五款所謂「因定不動產之界線涉訟」，係
    指相鄰土地所有人間，對於所有權範圍並無爭執，僅因經界
    不明或就經界有爭執，而求定其界線所在之訴訟而言，如相
    鄰土地所有人間，對於其所有土地之範圍有所爭執，雖訴求
    定其界線所在，仍無上開法條之適用，最高法院二十七年度
    上字第一四五一號判例、七十一年度台抗字第二號判例意旨
    可資參照。易言之，民事訴訟法第四百二十七條第二項第五
    款所謂「確定經界之訴」，不包括不動產所有權有爭執之情
    形在內，此項訴訟之內容，必須兩造對於土地所有權面積無
    爭執，僅土地經界在客觀上有不明之情事，因而請求法院判
    定界址所在；惟依當事人之真意，實已涉及土地所有權面積
    範圍之爭執，顯已非民事訴訟法第四百二十七條第二項第五
    款之「確定經界之訴」，而為確認所有權屬之爭訟甚明。查
    本件原告變更後之訴之聲明：確認原告土地與被告土地經線
    為附圖二Ａ、Ｉ之連接線 (即台北縣瑞芳鎮○○路五十四號
    舊有建物之左側牆壁最外側位置) 。可見原告執詞主張兩造
    所有土地以台北縣瑞芳鎮○○路五十四號舊有建物之左側牆
    壁最外側為界址所在，亦即牆壁內向原告房屋部分之土地為
    原告所有。足徵原告之真意，實已涉及對於渠等所有土地範
    圍（面積）之爭執，是本件實為確認土地所有權範圍之訴訟
    ，而非確定經界之訴。
四、又依民事訴訟法第二百四十七條所規定之「即受確認判決之
    法律上利益」係指法律關係之存在否不明確，致原告在私法
    上之地位有受侵害之危險，而此危險得以對於被告之確認判
    決除去，得提起確認之訴。
    本件原告執詞主張：兩造所有土地之經界即如附圖二Ａ、Ｉ
    之連接線 (即台北縣瑞芳鎮○○路五十四號舊有建物之左側
    牆壁最外側位置)。倘原告不訴請確認附圖二Ａ、Ｉ之連接
    線為兩造間土地之經界所在，其在私法上之所有權人地位即
    有受侵害之危險，而此危險得以對於被告之確認判決除去之
    ，因認原告提起本件確認之訴，有即受判決之確認利益。
五、本件原告主張：兩造所有土地之經界，應以附圖二Ａ、Ｉ之
    連接線，無非以：被告整建台北縣瑞芳鎮○○路五十四號之
    縣 (市)拆除合法建築物剩餘部分就地整地完工證明書及所
    附平面圖、空照圖等件為據。惟查：
(一)本件經囑託內政部土地測量局派員測量，鑑定結果認：「本
    案係使用精密電子測距經緯儀在本案土地附近周圍檢測九十
    三年度重測時測設之圖根點，並經檢核合格後，作為該測區
    之控制點，然後依各圖根點為基點，分別施測各界址點，並
    計算其坐標值輸入電腦，以自動繪圖儀展繪於鑑測原圖上（
    同重測前地籍圖比例尺一千二百分之一、同重測後地籍圖比
    例尺五百分之一），然後依據台北縣瑞芳地政事務所保管之
    地籍圖、地籍調查表、宗地資料等，謄、展繪本案有關土地
    經界線，與前項成果核對後測定於鑑測原圖上，作成鑑定圖
    。本案依鑑定結果說明如下：．．．(三)圖示Ｄ、Ｅ、Ｆ、Ｇ
    、Ｈ、Ｉ連接點線，係吉慶段四六０與同段四六九地號土地
    間重測前地籍圖經界線位置。(四)圖示Ａ、Ｃ連接虛線為原告
    指界位置，Ｂ點係被告指界位置 (被告稱相對於Ｃ點之另一
    點位置無法指出)。四、本案土地係九十三年地籍圖重測時
    界址爭議未解決，本鑑定僅供參考」，有內政部土測量局九
    十五年十二月七日測籍字第０九五０六００二五九號函附鑑
    定書、鑑定圖在卷足稽，是本件經內政部土地測量局鑑定結
    果，兩造間土地之經界係附圖二Ｄ、Ｅ、Ｆ、Ｇ、Ｈ、Ｉ之
    連接線，而非原告所主張兩造間土地之經界係附圖二Ａ、Ｉ
    之連接線，此外，原告並未舉證證明本件重測時在兩造間土
    地附近所定據以測量之圖根點失其妥適性、各根點坐標值標
    示錯誤、電腦程式或輸入錯誤致自動繪圖儀展繪錯誤等錯誤
    情形，原告指摘本院委請內政部土地測量局依據重測前地籍
    圖所繪測出之經界與事實有所未合，尚難採信。是原告主張
    兩造間土地之經界址即台北縣瑞芳鎮○○路五十四號舊有建
    物左側牆壁最外側之連接線，自不足為憑。又兩造間土地因
    重測爭議未解決，故無重測後之地籍圖，自無從依重測後之
    地籍圖繪製重測後兩造間土地之經界，原告所稱內政部土地
    測量局未繪製重測後兩造間土地之經界，顯係疏漏等語，純
    屬誤解，併此敘明。
(二)原告雖陳稱：被告戊○○所有台北縣瑞芳鎮○○路五十四號
    舊有建物與隔壁之台北縣瑞芳鎮○○路五十二號舊有建物緊
    鄰，兩戶使用共同壁，故台北縣瑞芳鎮○○路五十四號舊有
    建物左側牆壁最外側即為兩造所有土地之界線所在，並提出
    「縣 (市)拆除合法建築物剩餘部分系爭就地整建完工證明
    書」及所附平面圖、空照圖為憑云云。原告雖提出「縣 (市
    ) 拆除合法建築物剩餘部分系爭就地整建完工證明書」及所
    附平面圖、空照圖，然土地複丈圖之調製：(一)依地籍圖或圖
    解地籍圖數值化成果調製土地複丈圖時，應將其鄰接四週適
    當範圍內之經界線及附近圖根點，精密移繪或繪製於圖紙上
    ．．．(二)土地複丈圖調製後，應經核對地籍圖、原有土地複
    丈圖及地籍調查表無誤後，始得辦理複丈；複丈應以圖根點
    或界址點作為依據，分別為地籍測量實施規則第二百三十九
    條及第二百四十條所明定，故內政部土地測量局受本院囑託
    鑑測原告土地及被告土地時，係以台北縣瑞芳地政事務所保
    管之地籍圖為依據，並依本院現場囑託事項辦理後調製如附
    圖二所示之鑑定書，符合上開地籍測量實施規則之規定，應
    屬可採。且依臺灣省拆除合法建築物賸餘部分就地整建辦法
    第九條第一項規定申請就地整建者應檢附左列文件：一
    　土地權利證明文件及共同壁協定書。二地盤圖。三建築線
    指定圖 (含現有巷道)。四　比例尺百分之一原建築平面圖
    及各向立面圖。五　比例尺百分之一整建平面圖，各向立面
    圖、基礎、各層地板、屋架構造平面圖及主要剖面圖，是被
    告向瑞芳鎮公所申請整建台北縣瑞芳鎮○○路五十四號舊有
    建物所檢附之地籍圖、平面圖乃係依上開辦法為申請整建、
    建築施工及發給完工證明之用，乃踐行舊有建物就地整地所
    必備之文件，根本無法作為地籍鑑測土地經界之依據，且兩
    造間復無以台北縣瑞芳鎮○○路五十四號舊有建物左側牆壁
    最外側為兩造所有土地之經界之合意，則被告整建台北縣瑞
    芳鎮○○路五十四號舊有建物，其左側牆壁最外側是否即與
    兩造間土地之經界線相符，即有疑問，自不得逕執整建建物
    之平面圖憑作為兩造間土地界址之證據，又空照圖乃針對台
    灣地區內地平面上之地形高低及地貌由空中拍攝，供作學術
    研究、國土規劃、經濟開發、交通建設等之用，並未記錄土
    地與土地間之經界線或圖根點，原告以空照圖為基礎，憑作
    為兩造間土地之經界所在，顯然不合上開地籍測量實施規則
    中須以土地四週適當範圍內之經界線或圖根點為基礎之規定
    ，亦難以空照圖上台北縣瑞芳鎮○○路五十四號舊有建物與
    隔壁之台北縣瑞芳鎮○○路五十二號舊有建物之共同壁作為
    兩造間土地界址之證據，故原告上開主張，均非可取。
六、綜上所述，原告執詞主張附圖二Ａ、Ｉ點連接線為兩造間土
    地之經界，尚無可採。因本件實際上涉及原告主張土地所有
    權之爭執，而非請求法院依調查證據所得定界址，性質上應
    屬確認之訴，原告請求確認以附圖二Ａ、Ｉ連接線為兩造間
    土地之界址，既非可採，其提起本件確認之訴，為無理由，
    應予駁回。
七、兩造其餘之陳述及提出之攻擊、防禦方法，經核均與判決結
    果不生影響，爰不一一審酌，附此敘明。
八、據上論結：本件原訴之訴為無理由，依民事訴訟法、第七十
    八條、第八十五條第一項但書、第八十五條第二項，判決如
    主文。
中　　華　　民　　國　　96　　年　　2 　　月　　27　　日
                  民事庭法  官  徐世禎
以上正本係照原本作成。
對於本件判決如有不服，應於收受送達後20日內向本院提出上訴
書狀，敘述上訴之理由，上訴於臺灣高等法院，並按他造當事人
之人數附具繕本。
中　　華　　民　　國　　96　　年　　2 　　月　　27　　日
                        書記官  賴敏慧
